最高法院刑事判決　　　　　　九十六年度台上字第三七三九號
上　訴　人　甲○○
選任辯護人　詹俊平律師
上列上訴人因偽造文書案件，不服台灣高等法院台南分院中華民
國九十六年三月二十九日第二審更審判決（九十六年度重上更(一)
字第二０號，起訴案號：台灣台南地方法院檢察署九十年度偵字
第五六二三號），提起上訴，本院判決如下：
    主  文
原判決撤銷，發回台灣高等法院台南分院。
    理  由
本件原判決認定：上訴人甲○○曾於民國八十一年間犯賭博罪，
經台灣台南地方法院判處有期徒刑三月確定，於同年八月三日執
行完畢。緣上訴人於八十二年三月八日向告訴人許楊美月購買坐
落台南市○區○○路三十三巷一號四樓之一房地（下稱本件房地
），許楊美月乃將其身分證、印章等物交予上訴人，供上訴人辦
理本件房地所有權移轉登記之用。上訴人趁持有許楊美月身分證
、印章之機會，明知未獲得許楊美月之同意，竟以許楊美月擔任
其用胞妹施瓊麗之名義為借款人，向台南市第二信用合作社（下
稱二信）借款新台幣（下同）一百五十萬元之連帶保證人，並分
別於八十二年四月七日、九日，委由不知情之代書朱惠莊及不詳
姓名之第三人，在「台南市第二信用合作社授信約定書」及「借
據」（下稱本件授信約定書及借據）上接續偽造許楊美月之署押
三枚及盜蓋許楊美月之印文八枚，以表示許楊美月同意擔任上開
借款之連帶保證人，並於完成本件授信約定書及借據之填寫後，
即提出向二信行使之，以達到向二信借款一百五十萬元之目的，
足以生損害於二信及許楊美月等情，因而撤銷第一審不當之科刑
判決，改判論處上訴人行使偽造私文書，足以生損害於他人（累
犯）罪刑，固非無見。
惟查：實施刑事訴訟程序之公務員，就該管案件，應於被告有利
及不利之情形，一律注意，刑事訴訟法第二條第一項定有明文。
又證據雖已調查而其內容尚未明瞭者，即與未經調查無異，如遽
行判決，仍屬應於審判期日調查之證據而未予調查。依卷內資料
，證人朱惠莊於偵查中已證陳：「（向二信借款《提示借據》一
百五十萬元是否你辦的？）不是」、「（甲○○委託你辦哪些事
？）於八十二年四月二日送件辦理抵押權設定，於八十二年四月
十二日送件辦理台灣中小企銀對許楊美月的抵押權，八十二年七
月八日送件過戶」、「（甲○○委託你時，有無說辦理設定抵押
權是為了向二信辦理借款一百五十萬元？）是二信的行員或經理
告訴我的」、「（甲○○有無委託你辦理貸款一百五十萬元？）
沒有，那是她與銀行的事情」（見偵查卷第七十一頁反面至第七
十二頁反面），另證人即二信職員張育騰亦證稱：「（《提示借
據》此張借據是否你承辦對保？）是的」、「（《提示授信約定
書》上開許楊美月的對保是否你本人所為？）是的」（見偵查卷
第五十六頁反面、第五十七頁），上訴人並陳稱：「對保當天只
有我一人到場」（見偵查卷第五十七頁）。倘均無訛，朱惠莊似
未參與本件授信約定書及借據之簽訂事宜，則上訴人能否如原判
決事實所認定，係由其委託朱惠莊在本件授信約定書及借據上偽
造許楊美月之署押及盜蓋許楊美月之印文？即頗值研酌；又證人
即許楊美月之夫許校賓於偵查時已陳稱：「（許楊美月與甲○○
間房地買賣是你辦的？）是我代替我太太與甲○○訂定買賣契約
書」、「（訂定契約時，除買賣價金外，有無談到其他事情？）
八十二年三月八日當天只談及買賣價金為一百九十萬元，當日我
收了定金十五萬元，另餘款一百七十五萬元則由我太太提供所有
權狀給被告（上訴人）向銀行貸款，貸款必須在八十二年三月三
十一日交付清楚」、「（上開買賣標的物是否有向銀行貸款？）
有的，有向台灣中小企銀借六十五萬元，在八十二年三月八日與
被告（上訴人）訂立買賣契約時，仍然有五十幾萬元的債務存在
」、「（你們當初有無承諾要為被告《上訴人》向台南二信貸款
案當連帶保證人？）沒有，但我有同意被告貸款後，直接撥款給
（台灣）中小企銀，塗銷我太太向中小企銀的借款」（見偵查卷
第六十五頁反面至第六十七頁），上訴人於原審上訴審亦供稱：
「因為告訴人（許楊美月）有要購買新房子，要賣本案的舊房子
，他們認為如果賣給我，並且登記在我名下，再去借錢這樣太慢
了，因此他先生同意用他們名下準備賣給我的財產去借錢，我就
用我妹妹的名義去借錢。借出來的錢再給告訴人，借的當時土地
名義還是告訴人的，本來是應該先登記在我名下後，再去借錢給
他們，所以才會出現說（用）我妹妹的名義去借錢時，房子所有
權還是他（妹妹）的」（見原審上訴字卷第九十二頁、第九十三
頁），許楊美月當庭對上訴人此項供述並表示：「對的，被告（
上訴人）所說的流程對的」（見原審上訴字卷第九十三頁）。另
證人朱惠莊於原審此次更審時又證陳：「（許楊美月的印章是辦
理貸款或是所有權移轉的？）是先辦理貸款然後再辦理所有權移
轉登記，買賣契約書不是我們打的，我沒有在場，印象中買賣契
約書應該是鄭金湖寫的，依據買賣契約書第三條所載，甲方（許
楊美月）提供所有權供乙方（上訴人）向銀行貸款，因所有權尚
屬於甲方所有，所以甲方應該要當連帶保證人，不然乙方不能向
銀行借款」、「……許楊美月確實有到我公司去簽名，代書我在
做……」（見原審重上更(一)卷第五十七頁），核與卷附上訴人與
許楊美月就本件房地所訂立之不動產買賣合約書第三條記載：「
……一、由甲方（許楊美月）提供所有權供乙方（上訴人）向銀
行貸款所貸之款全數供作第一期款。二、餘款定於八十二年三月
三十一日交付清楚。」（見偵查卷第五頁），互核大致相吻合。
再參酌許楊美月係於八十二年四月七日提供本件房地設定最高限
額一百八十萬元之抵押權給二信，其與甲○○並均列為該項借款
之債務人，當時本件房地上已設定本金最高限額六十五萬元之第
一順位抵押權予台灣中小企業銀行股份有限公司（下稱台灣中小
企業銀行），嗣該第一順位抵押權於同年月十二日辦理塗銷登記
，本件房地則於同年七月九日始以買賣為原因辦理所有權移轉登
記予上訴人等情（見偵查卷第二十二頁、第三十頁至第三十五頁
所附本件房地之建築改良物登記簿、他項權利證明書影本）以觀
，許楊美月於出售本件房地予上訴人時，既因另購新屋需款甚急
，而與上訴人約定，由許楊美月先提供本件房地予上訴人持向二
信設定抵押權並借得款項後，再由上訴人將部分借款代許楊美月
償還原積欠台灣中小企業銀行之債務外，餘則作為給付予許楊美
月之價金尾款，上訴人當時既以登記在許楊美月名下之本件房地
供擔保，而用其胞妹施瓊麗之名義向二信借款，在此情況下是否
果如朱惠莊上開所證，非以本件房地所有權人許楊美月擔任連帶
保證人，即無法向二信借得款項？當初是否由許校賓代理許楊美
月出面與上訴人訂立本件房地之買賣契約，並由二信經理鄭金湖
代為執筆書立該買賣合約書？如是，鄭金湖有否將許楊美月須擔
任上述借款之連帶保證人，二信始同意該項借款之事，告知本件
房地買賣之雙方當事人即上訴人、許校賓或許楊美月？二信負責
辦理上開借款對保之張育騰有無告知許楊美月本件授信約定書及
借據分別列其為立約人及連帶保證人？許校賓及許楊美月否認同
意由許楊美月擔任上開借款之連帶保證人乙情，是否實在？許楊
美月於朱惠莊辦理將本件房地設定抵押權予二信時，有無親自至
朱惠莊之事務所並在抵押權設定登記申請書上簽名或用印？如有
，許楊美月是否知悉其係上開借款之連帶保證人？均尚欠明瞭，
原審對此攸關上訴人本件偽造文書犯行是否成立，於其利益難謂
無重大關係之事項未進一步予以究明，並於判決理由為必要之敘
述，遽行判決，尚嫌速斷。以上，或係上訴意旨所指摘，或為本
院得依職權調查之事項，應認原判決仍有撤銷發回更審之原因。
據上論結，應依刑事訴訟法第三百九十七條、第四百零一條，判
決如主文。
中　　華　　民　　國　九十六　年　　七　　月　 十二 　日
                      最高法院刑事第十庭
                          審判長法官  謝　俊　雄
                                法官  陳　世　雄
                                法官  魏　新　和
                                法官  吳　信　銘
                                法官  徐　文　亮
      本件正本證明與原本無異
                                      書  記  官
中　　華　　民　　國　九十六　年　　七　　月 　十八   日
                                                z
